【裁判字號】    99,建,260
【裁判日期】    991130
【裁判案由】    給付工程款
【裁判全文】
臺灣臺北地方法院民事判決               99年度建字第260號
原      告  鄭富元
被      告  羅姝即意築國度工程行
            劉李福
上列當事人間請求給付工程款事件，本院於民國99年11月9 日言
詞辯論終結，判決如下：
    主  文
被告羅姝即意築國度工程行應給付原告新臺幣貳拾柒萬貳仟肆
佰壹拾伍元，及自民國九十九年一月二十一日起至清償日止，按
年息百分之五計算之利息。
原告其餘之訴駁回。
訴訟費用由被告羅姝即意築國度工程行負擔二分之一，餘由原
告負擔。
本判決第一項得假執行。
原告其餘假執行之聲請駁回。
    事實及理由
壹、程序方面：
    本件被告劉李福經合法通告，未於言詞辯論期日到場，被告
    羅姝即意築國度工程行（下稱羅姝）經合法通告，則未
    於最後言詞辯論期日到場，核均無民事訴訟法第386 條所列
    各款情形，爰依原告之聲請，由其一造辯論而為判決。
貳、實體方面：
一、原告起訴主張：被告劉李福於民國97年11月間承攬台北市○
    ○區○○路401 巷27號住家室內裝修工程，以及淡水鎮大景
    無言建築工地室內修裝工程。被告劉李福嗣以意築國度工程
    行名義將上述2 工程室內裝修工程交予原告施作，迨至98年
    1 月間完工，總計尚有工程款新臺幣（下同）544,830 元未
    給付，油漆部分原來工程款10幾萬元，因被告未給付之前的
    工程款，所以原告作部分油漆即不敢再繼續施作，故原告僅
    請求已完成之油漆工程款項45,000元。詎原告請款時竟遭被
    告一再藉故拖延，嗣更避不見面，經原告撥打工程行電話及
    手機均無人接聽。原告透過網路查詢了解該公司營運及財務
    狀況，才發現被告劉李福非意築國度工程行負責人。且原告
    按照工程進度請款時，被告多次藉口意築國度工程行因與大
    景無言建築工地合約出問題，導致工程款延誤遲發，絕非故
    意拖延，並保證工程款撥款下來馬上付款，也因此造成原告
    繼續施作至完工，待工程完工後即拒絕付款，原告轉請大景
    無言上游營造商居間協調，也因無契約證明而無法協調。當
    初雖主要是劉李福與原告接洽，但原告也見過羅姝好幾次
    ，她也知道原告有接他們工程行的案件，被告2 人均應負責
    。再者，內湖路工程之業主有無追加工程，原告並不清楚，
    但原告均依劉李福指示施作項目，而小坪頂即大景無言建築
    工地點工部分，係劉李福請原告上去工作，並非由欽德營造
    點工，披土數量部分原告有與劉李福一起測量均無誤，至羅
    姝所說未完工部分，實則係完工後廠商認為有點問題，要
    原告去修補，可是劉李福當時已不見影，原告才沒有回去
    修補。為此，爰依承攬契約之法律關係，請求被告2 人應給
    付未付之工程款等語。並聲明：(一)被告等應給付原告544,83
    0 元，並自起訴狀繕本送達翌日起至清償日止，按年息5%計
    算之利息；(二)願供擔保請准宣告假執行。
二、被告劉李福未於言詞辯論期日到場，亦未提出書狀作何聲明
    或陳述。
三、被告羅姝未於最後言詞辯論期日到場，據其以前到場及提
    出書狀則以：意築國度工程行係由其獨資成立，但主要業務
    是被告劉李福在負責。原告上述金湖路401 巷27號工程款與
    意築國度工程行所簽定的品項不符，是業主自行追加，未經
    協調故有爭議。小坪頂係由欽德營造副主任與工地主任直接
    點工，意築國度工程行並未與欽德營造立有契約，點工部分
    原告不能請款。另小坪頂地下3 樓及地下1 樓披土數量不符
    ，由欽德營造計價實際數量為3140平方公尺單價為55元，故
    有爭議。警衛室工程已付1 萬元，估價單C37 油漆工程款，
    劉李福有請張先生去施作，錢已經給付予張先生等語，資為
    抗辯。並聲明：原告之訴駁回。
四、兩造於97年11月間由劉李福以意築國度工程行名義與原告約
    定由原告承攬系爭台北市○○區○○路401 巷27號住家及淡
    水鎮大景無言建築工地部分室內修裝工程，並以實際施工完
    成項目各別計算工程款，嗣原告就其已完成之工程項目扣除
    已給付款項向被告請款544,830 元，惟被告迄今尚未給付之
    事實，為兩造所不爭執，復據原告提出業主吳榮水出具之證
    明書、室內裝修工程估價單、原告寄予被告之98年5 月6 日
    板橋江翠郵局第21 1號存證信函、工程現場照片、臺灣士林
    地方法院98年度裁全字第957 號假扣押裁定及被告提出之吳
    榮水與意築國度工程行簽立之合約書、意築國度工程公司契
    約工程單為證（見本院卷第4 至15頁、第25、68、69頁），
    堪信為真實。惟原告主張被告2 人應給付544,830 元工程款
    乙節，則為被告羅姝所否認，並以上述情詞置辯。是本件
    兩造爭執之要點在於：原告是否已完成系爭承攬工程？被告
    羅姝抗辯原告部分工程款項目有爭議且部分未完工有無理
    由？原告得否請求被告2 人給付工程款544,830 元？茲論述
    如下。
五、查原告以伊承攬前揭室內裝修工程均係與被告劉李福洽談，
    工作內容亦係依劉李福指示施作，故劉李福應與羅姝共同
    給付上開未付之工程款云云。惟查原告所承攬系爭上述2 裝
    修工程原係被告羅姝即意築國度工程行分向吳榮水及淡水
    鎮大景無言建築工地所承攬之工程，被告劉李福再以意築國
    度工程行名義將前開工程室內裝修工程部分轉由原告次承攬
    施作等事實，有吳榮水出具之證明書、合約書、契約工程單
    、大景無言工地估價單等件附卷足憑（見本院卷第26、64至
    69 頁 ），並經證人吳榮水、王慶文證述屬實，原告對此並
    無異詞。又意築國度工程行係被告羅姝獨資設立，此亦有
    商業登記基本資料乙紙存卷可考（見本院卷第24頁），被告
    羅姝復到庭陳稱意築國度工程行係伊出資等語在卷（見本
    院卷第49頁背面），由此足證原告所承攬系爭裝修工程之定
    作人係被告羅姝即意築國度工程行，依契約相對性之法理
    ，系爭承攬契約之兩造應為原告與被告羅姝即意築國度工
    程行，而非被告劉李福，則被告劉李福自不受該承攬契約拘
    束。從而，原告依系爭承攬之法律關係，請求被告劉李福應
    共同給付工程款544,830 元，洵非有據，不應准許，且無庸
    再論述被告劉李福應給付之金額如何計算之必要亦明。
六、次按「當事人主張有利於己之事實者，就其事實有舉證之責
    任，但法律別有規定或依其情形顯失公平者，不在此限。」
    民事訴訟法第277 條定有明文。被告羅姝抗辯系爭工程部
    分項目有爭議及部分未完工，既為原告所否認，依舉證責任
    分配原則，被告羅姝自應就其抗辯之事實負舉證責任。
  (一)查被告羅姝抗辯系爭金湖路裝修工程與原意築國度工程行
    簽定之品項不符，是未經協調業主自行追加云云，惟並未舉
    證以實其說，而證人吳榮水於審理時證稱：「我有曾經請意
    築國度工程行裝修，我有做玻璃屋、裡面有浴室，還有洗手
    台」、「我是跟劉李福打合約，劉李福找人來施工，在庭的
    鄭富元是後段油漆、水槽及部分水電才來做，他們算是後段
    收尾」、「（提示本院卷第6 至9 頁估價單，問：估價單上
    何項目有施作？）第6 、7 、8 頁都有做」、「（問：與劉
    李福打合約裝修，有無另外追加工程？）沒有」等語詳確（
    見本院99年11月9 日言詞辯論筆錄第2 頁），足徵原告施作
    系爭金湖路室內裝修工程非但依原承攬工程項目逐項完工，
    且無被告所指業主吳榮水自行追加工程項目之情，復且將被
    告提出系爭裝修工程估價單品名項目（見本院卷第6 至8 頁
    ）與被告及吳榮水間就系爭工程簽立之契約工程單工程明細
    （見本院卷第68頁）相比對，原告所主張已施作之項目亦未
    超出被告與吳榮水原約定施作之範圍，益見證人吳榮水所證
    系爭裝修工程至完工止並無追加工程項目一節屬實，至堪採
    信。被告羅姝此節所指，顯與上述事實不符，自無足取。
  (二)又被告羅姝抗辯淡水鎮大景無言建築工地點工部分與被告
    無關且披土數量不符、警衛室工程已付1 萬元云云，雖提出
    現場照片為證，惟證人即與原告共同施作淡水鎮大景無言建
    築工地裝修工程之王慶文於本院審理時到庭證稱：「之前有
    與鄭富元一起做工程」、「我有去做淡鎮大景無言建築工地
    ，是劉李福找我去做的，我再找鄭富元一起做，我有做地下
    室的批土、防水工程、警衛室、樣品屋拆除裝潢、油漆及在
    同一工地做臨時工，臨時工部分我與鄭富元都有做」、「（
    提示本院卷第9 頁估價單，問：估價單上項目是否都有施作
    ？）第9 頁有，除了最後一項金湖路部分我沒有做只有看」
    、「淡水鎮大景無言就是指小坪頂」、「大景無言建築工地
    是欽德營造跟劉李福點工，由劉李福找我及鄭富元去當臨時
    工」、「地下3 樓及地下1 樓披土部分，我們是依照欽德營
    造給我們的設計圖施作，且我與鄭富元有去測量，沒有數量
    不符的情形」、「（提示本院卷第59頁後方照片，問：對於
    被告提出照片表示原告有未完工及修繕完工的情形，是否如
    此？）照片是地下2 樓披土部分，該部分不是我們負責施作
    的範圍，我們是負責地下1 樓及地下3 樓，地下3 樓屋頂有
    消防水管，地下1 樓屋頂會有鷹架，如果拍照應該都會拍到
    」、「（問：警衛工程被告有無給付鄭富元1 萬元工程款？
    ）沒有，被告的意思可能是他們第1 次叫我們去做，材料沒
    有到現場，劉李福自己答應給師傅4500元，第2 次上去還是
    沒有材料，所以劉李福叫師傅自己去買材料，他後來有拿錢
    給師傅，所以他指的1 萬元應該指材料錢及工錢，跟工程款
    無關」、「（問：大景無言工程證人與劉李福間原來合約的
    工程款為何？）做多少算多少，大約四十幾萬，但是做一部
    分就請不到款，我們也就沒有繼續做下去」等語綦詳（見本
    院99年11月9 日言詞辯論筆錄第3 至5 頁），由此足見被告
    羅姝所指淡水鎮大景無言建築工地裝修工程（即小坪頂）
    點工部分係由欽德營造點工與伊無關、地下3 樓及1 樓披土
    數量不符不能請款、警衛室工程已付1 萬元等節，均非事實
    。抑且被告羅姝提出佐證之證片復為原告及證人王慶文否
    認係其等負責施工之地下3 樓及1 樓現場照片，除此被告未
    提出任何稽證以實其說，其前開辯詞，自無可採。
  (三)再又被告羅姝抗辯系爭大景無言建築工地部分工程未完工
    ，惟為原告所否認，辯稱被告所指未完工部分係指披土部分
    廠商認為要修補等語。而被告羅姝提出之照片並非原告與
    王慶文所負責施作之地下3 樓及地下1 樓現場，有如前述，
    已非可採為原告未完工之憑據，抑且證人王慶文到庭證稱原
    告提出大景無言建築工地之估價單項目均已完工等語，亦詳
    如上述，被告羅姝復未再提出任何相關事證證明原告有未
    完工之事實，其此部抗辯亦屬無據，應以原告主張該部工程
    已完工，僅係有瑕疵一節為可採。又原告自承披土工程已完
    工但廠商認為有修補必要，要其去修補，但因劉李福一直遲
    付工程款，故未前往修補，由劉李福自行僱工修補完成，雖
    足認原告有拒絕修補瑕疵之情。惟被告羅姝就此節係抗辯
    未完工而非工程瑕疵，且未具體為原告應償還瑕疵修補費用
    而為抵銷之抗辯，自非得逕為抵銷之認定，併此敘明。
  (四)綜前，被告主張系爭承攬工程尚有未付工程款544,830 元，
    洵堪認定。惟按數人負同一債務或有同一債權，而其給付可
    分者，除法律另有規定或契約另有訂定外，應各平均分擔或
    分受之，民法第271 條定有明文。經查原告請求被告2 人給
    付工程款544,830 元，係屬可分之給付，應由被告等人平均
    分擔即每人分擔272,415 元（544,830 ÷2 ＝272,415 ）。
    是原告主張被告羅姝即意築國度工程行應給付工程款272,
    415 元部分，即屬有據。
七、據上所述，原告依系爭承攬之法律關係，請求被告羅姝即
    意築國度工程行給付工程款272,415 元，及自起訴狀繕本送
    達翌日即99年1 月21日起至清償日止，按年息百分之5 計算
    之法定遲延利息，為有理由，應予准許；逾此所為之請求，
    為無理由，應予駁回。
八、原告陳明願供擔保，聲請宣告假執行，經核其勝訴部份，合
    於法律規定，惟上開所命給付之金額未逾50萬元，應依職權
    宣告假執行。原告其餘之訴既經駁回，其假執行之聲請即失
    所附麗，應併予駁回。
九、本件為判決之基礎已臻明確，兩造其餘之陳述及所提其他證
    據，經本院斟酌後，認為均於判決之結果無影響，爰不予一
    一論述，併附敘明。
十、據上論結，本件原告之訴一部有理由，一部無理由，依民事
    訴訟法第79條、第385 條第1 項、第389 條第1 項第5 款，
    判決如主文。
中    華    民    國    99    年    11    月    30    日
                  民事第三庭法  官  林惠霞
以上正本係照原本作成。
如對本判決上訴，須於判決送達後20日內向本院提出上訴狀。如
委任律師提起上訴者，應一併繳納上訴審裁判費。
中    華    民    國    99    年    11    月    30    日
                            書記官  陳怡如

司法院資訊處製作；財團法人民間司法改革基金會備份。
